【裁判字號】    99,保險,32
【裁判日期】    991224
【裁判案由】    給付保險金
【裁判全文】
臺灣桃園地方法院民事判決              99年度保險字第32號
原      告  張信妹
訴訟代理人  陽文瑜律師
            袁健峰律師
被      告  國泰世紀產物保險股份有限公司
法定代理人  蔡鎮球
訴訟代理人  李文瑜
            陳倩玉
上列當事人間請求給付保險金事件，本院於民國99年11月25日言
詞辯論終結，判決如下：
    主  文
被告應給付原告新台幣壹佰萬元，及自民國九十九年三月二十九
日起至清償日止，按年息百分之十計算之利息。
訴訟費用由被告負擔。
本判決第一項於原告以新台幣拾萬肆仟元為被告供擔保後，
得假執行。但被告如以新台幣壹佰萬元為原告預供擔保，得免為
假執行。
    事實及理由
壹、程序方面：
    按當事人得以合意定第一審管轄法院。但以關於由一定法律
    關係而生之訴訟為限。前項合意，應以文書證之，民事訴訟
    法第24條第1 、2 項分別定有明文。查原告主張訴外人林文
    水前向被告投保投保1 年期之國泰產物個人意外綜合保險（
    下稱系爭保險契約），因林文水於98年12月25日發生意外身
    故，原告為林文水之唯一繼承人，故依系爭保險契約向被告
    請求理賠等語，依系爭保險契約第12條規定：「因本保險契
    約涉訟者，同意以要保人住所地地方法院為第一審管轄法院
    。」（參見本院卷第8 頁），系爭保險契約之要保人林文水
    生前住所地在桃園縣桃園市○○街52巷4 之4 號5 樓，故本
    院對本件有管轄權，合先敘明。
貳、實體方面：
一、本件原告主張：
  (一)訴外人林文水為大眾保全股份有限公司之員工，自民國96年
    6 月起，每年均向被告投保1 年期之國泰產物個人意外綜合
    保險，包含個人傷害保險及第三人責任保險等給付項目在內
    ，約定被保險人為林文水本人、保險受益人為其法定繼承人
    ，以及一般意外死殘保險金為新台幣（下同）1,000,000 元
    等。林文水於98年12月25日凌晨前往住家5 樓之陽台抽菸時
    ，竟疏於注意而從未加設護欄之陽台上墜落，導致意外身亡
    。嗣經台灣桃園地方法院地檢署檢察官相驗後，於相驗屍體
    證明書（下稱系爭相驗屍體證明書）中載明林文水之死亡原
    因為出血性休克、頭顱併兩側下肢骨折與胸腹部鈍創及高處
    墜落，可見林文水之死亡原因為從高處墜落之意外事故所致
    ，是已發生系爭保險契約所約定之保險事故，且因林文水生
    前並未結婚，故無配偶及子女，其父親林勇忠亦已往生，乃
    由唯一之法定繼承人即其養母張信妹向被告請求給付保險金
    ，然被告竟於99年3 月29日以系爭相驗屍體證明書中，記載
    死亡方式為不詳而拒絕理賠，原告乃不得已提起本件訴訟，
    請求給付1,000,000 元之一般意外死殘保險金。
  (二)依保險法第131 條規定及系爭保險契約第13條約定，可知傷
    害保險契約中所約定之意外傷害事故，係指「非由疾病引起
    之外來突發事故」。又意外傷害保險乃相對於健康保險，健
    康保險係承保疾病所致之損失；意外傷害保險則在承保意外
    傷害所致之損失。人之傷害或死亡之原因，其一來自內在原
    因，另一則為外在事故（意外事故）。內在原因所致之傷害
    或死亡，係指被保險人因罹犯疾病、細菌感染、器官老化衰
    竭等身體內部因素所致之傷害或死亡；至外來事故（意外事
    故），則係指內在原因以外之一切事故而言，其事故之發生
    為外來性、偶然性，而不可預見，除保險契約另有特約不保
    之事項外，意外事故均屬意外傷害保險所承保之範圍。因此
    ，被保險人之死亡非屬身體器官老化、疾病或細菌感染等內
    在原因所致者，即屬意外傷害保險所指之意外，應認保險事
    故已發生。本件被保險人林文水係因不慎墜樓導致意外身亡
    ，顯非由於林文水之身體器官老化、疾病或細菌感染等內在
    原因所導致之死亡結果，而為外來、偶然而不可預見，當屬
    上述保險法及系爭保險契約所約定之意外傷害事故（或謂外
    來突發事故）。故被告應依系爭保險契約第14條約定，給付
    原告身故保險金1,000,000 元。
  (三)系爭保險契約第17條雖有針對保險人（即被告）之除外不保
    事項，然所謂要保人或被保險人之「故意」行為，係針對「
    結果」而言，亦即對於發生保險人應負保險給付義務之結果
    ，已預見其發生，且促使其發生，或其發生不違背其本意而
    言。本件林文水生前並未曾有任何自殺之紀錄，且渠擔任多
    年之保全工作相當穩定，並不曾萌生自殺之念頭，更未見其
    留有遺書或錄音等蛛絲馬跡可證明伊為自殺，故林文水並無
    預見死亡結果之發生，且促使其發生，或其發生不違背其本
    意之故意自殺行為，縱然林文水前往未加設護欄之陽台抽煙
    ，有可能產生墜樓之危險，然因林文水主觀上並無自殺之意
    ，仍非所謂之故意行為，故被告不得援引系爭保險契約第17
    條約定拒絕理賠。
  (四)按「保險人應於要保人或被保險人交齊證明文件後，於約定
    期限內給付賠償金額。無約定期限者，應於接到通知後十五
    日內給付之。保險人因可歸責於自己之事由致未在前項規定
    期限內為給付者，應給付遲延利息年利一分。」，保險法第
    34條定有明文。原告係於99年初備齊證明文件向被告請求給
    付保險金，被告依保險法第34條之規定，被告應於接到通知
    後15日內給付，逾期則加計百分之10之遲延利息，被告於99
    年3 月29日才向原告發函表示拒絕理賠，故原告除依約請求
    被告給付1,000,000 元之保險金外，同時亦請求被告給付自
    99年3 月29日起至清償日止，按年息百分之10計算之利息。
  (五)聲明：
  1.被告應給付原告1,000,000 元，及自99年3 月29日起至清償
    日止，按年息百分之10計算之利息。
  2.願供擔保，請准宣告假執行。
二、被告則抗辯：
  (一)意外傷害保險所指稱之意外事故，須發生「非由疾病引起」
    、「外來」、「突發」之要件，保險人始負給付保險金之義
    務。所謂「外來」的，即限定引起事故之原因出於自身以外
    之事故；而「突發」，即外來環境急速的變化，以致不可預
    期或出乎預料之外，於滿足上述條件，始能認定係外來突發
    之事故。系爭相驗屍體證明書所勾選之死亡方式為不詳，檢
    察官進行相驗時，將死亡方式區分為「病死或自然死」、「
    意外死」、「自殺」、「他殺」或「未確定」之分法者，僅
    係概略區分死亡原因而已，若檢察官於相驗時在驗斷書記載
    死亡原因為「不詳」，表被保險人林文水之死亡據難認為係
    意外。
  (二)由警方現場照片顯示，林文水所居住之5 樓陽台有高120 公
    分之女兒牆，且牆面無破損，復依警方筆錄調查報告書所載
    ，林文水之胞姊稱其乃酒喝過量不慎墜落，然其胞姊係在警
    察來訪時方知林文水發生墜樓事故，並不能以房間內有空酒
    瓶即可斷言林文水喝過量酒醉而墜樓。另林文水之身高只有
    150 至160 公分，僅該女兒牆高出30至40公分，該女兒牆高
    度已超過林文水整個人之重心以上，以此情形而言，無論是
    倚靠在女兒牆內側，或是於奔跑時不慎撞上女兒牆，均不會
    發生意外翻落女兒牆外而致墜樓之情形，除非是自行爬越該
    女兒牆，否則是不可能發生墜樓事件。又林文水乃精神正常
    之成年人，以一般人之常理論斷，均能認知攀越女兒牆，將
    身體暴露於牆外，即有隨時失足墜落致死之高度危險發生，
    墜樓之危險於林文水攀越女兒牆時即得預見，其墜樓事故之
    發生自不具有事故之突發性，非屬保險契約約定之意外傷害
    事故範疇。
  (三)原告並未舉證林文水之財務狀況、健康及精神狀況，僅是片
    面以其工作穩定即推論無自殺之傾向，且有穩定收入不表示
    其財務狀況良好，沒有負債，亦不表示被保險人係健康及精
    神狀態良好之人。
  (四)綜上所述，種種事跡難以證明林文水之死亡係意外，原告如
    欲主張林文水係因非由疾病引起之外來突發事故所致之死亡
    ，其應善盡舉證責任。保險所擔當者為危險，在客觀上係「
    不可預料或不可抗力之事故」，在主觀上為「對災害所懷之
    恐懼，及因災害而受之損失」，故危險之發生不僅須不確定
    ，非故意，且危險及其發生須為適法，此於保險法第1 條及
    第29條即有明文。而保險契約，乃最大之善意契約，首重善
    意，以避免道德危險之發生，凡契約之訂立及保險事故之發
    生，有違背善意之原則者，保險人即得據以拒卻責任或解除
    契約。
  (五)答辯聲明：
  1.原告之訴駁回。
  2.若受不利之判決，願供擔保，請准宣告免為假執行。
三、本院之判斷：
  (一)原告主張林文水為大眾保全股份有限公司之員工，自民國96
    年6 月起，每年均向被告投保1 年期之國泰產物個人意外綜
    合保險，包含個人傷害保險及第三人責任保險等給付項目在
    內，約定被保險人為林文水本人、保險受益人為其法定繼承
    人，以及一般意外死殘保險金為1,000,000 元等。林文水於
    98年12月25日凌晨從自家陽台上墜落，導致意外身亡。嗣經
    台灣桃園地方法院地檢署檢察官相驗後，系爭驗屍體證明書
    載明林文水之死亡原因為出血性休克、頭顱併兩側下肢骨折
    與胸腹部鈍創及高處墜落。因林文水生前並未結婚，故無配
    偶及子女，其父親林勇忠亦已往生，林文水唯一之法定繼承
    人即原告向被告請求給付保險金，被告於99年3 月29日以系
    爭相驗屍體證明書中，記載死亡方式為不詳而拒絕理賠等語
    ，業據提出與其所述相符之國泰個人意外綜合保險單、國泰
    產物個人意外綜合保險單條款、系爭相驗屍體證明書、國泰
    世紀產物保險股份有限公司桃竹區營業部函等件為證（本院
    18（參見本院卷第6 至15頁、第18頁），復經本院調閱台灣
    桃園地方法院地檢署99年度相字第10號相驗卷宗核閱屬實，
    被告對此並不爭執，是原告此部分主張應屬可採。
  (二)原告復主張被保險人林文水係因不慎墜樓導致意外身亡，顯
    非由於林文水之身體器官老化、疾病或細菌感染等內在原因
    所導致之死亡結果，而為外來、偶然而不可預見，當屬保險
    法及系爭保險契約所約定之意外傷害事故（或謂外來突發事
    故）。故被告應依系爭保險契約第14條約定給付原告身故保
    險金1,000,000 元等語，被告則抗辯林文水墜樓事故之發生
    不具有事故之突發性，非屬保險契約約定之意外傷害事故範
    疇云云。
  (三)按意外傷害保險係在承保被保險人非由疾病引起之外來突發
    事故所致傷害及其所致殘廢或死亡之損失，而人之傷害或死
    亡之原因，其一來自內在原因，另一則為外來事故（意外事
    故），所謂外來事故（意外事故），係指內在原因以外之一
    切事故而言，其事故之發生為外來、偶然而不可預見。意外
    傷害保險契約之受益人請求保險人給付保險金，雖應證明被
    保險人係因意外事故而受傷害，惟受益人如證明該事故確已
    發生，且依經驗法則，其發生通常係外來、偶然而不可預見
    者，應認其已盡證明之責。於此情形，保險人如抗辯其非屬
    意外，自應就其抗辯之事實負證明之責，始符合舉證責任分
    配之原則（最高法院96年度台上字第28號及第2404號判決意
    旨參照）。
  (四)經查，系爭保險契約第13條第1 、2 項及第17條第1 項第1
    款分別記載，被保險人於本契約有效期間內，因遭受意外傷
    害事故，致其身體蒙受傷害而致殘廢或死亡時，本公司（即
    被告）依照本契約的約定，給付保險金。前項所稱意外傷害
    事故，指非由疾病引起之外來突發事故。被保險人因下列原
    因致成死亡、殘廢或傷害時，本公司不負給付保險金的責任
    ：要保人、被保險人的故意行為（參見本院卷第8 頁），足
    見非由疾病或被保險人故意行為引起之外來突發事故所致死
    亡，被保險人即負給付保險金之責。
  (五)次查，因本件事故導致林文水之頭顱併兩側下肢骨折與胸腹
    部鈍創之事實，業經本院調取前開相驗卷宗核閱無訛（參見
    前揭相驗卷第33頁），又林文水墜地之處所為桃園縣桃園市
    ○○街52巷4 號前（林文水居住在桃園縣桃園市○○街52巷
    4 之4 號5 樓），且本件經報請臺灣桃園地方法院檢察署檢
    察官相驗後，認林文水之死亡原因為高處墜落之事實，有系
    爭相驗屍體證明書1 件為證（參見本院卷第15頁），是被保
    險人林文水之死亡原因並非因疾病或其他內發性因素所致，
    而係自上開陽台墜落，造成其出血性休克致死之事實，應堪
    認定。
  (六)按受益人如能證明被保險人非因自己故意所致之意外事故發
    生死亡，應認為受益人已盡舉證責任，此時舉證責任應轉換
    由保險人證明其除外原因存在，不負給付保險金之責，於被
    保險人墜樓死亡之情形，如無在場證人或其他確實佐證，足
    以判定被保險人之死亡究係意外事故，抑或被保險人之故意
    行為，倘課以受益人嚴格之舉證責任，未免有違舉證責任分
    配原則之意旨。是受益人就被保險人係屬意外事故死亡，僅
    需盡低度證明之舉證責任，苟其舉證之結果，已使法院信其
    有此事實存在之可能，應認其已盡舉證之責。
  (七)被告抗辯林文水之身高只有150 至160 公分，僅該女兒牆高
    出30至40公分，該女兒牆高度已超過林文水整個人之重心以
    上，以此情形而言，無論是倚靠在女兒牆內側，或是於奔跑
    時不慎撞上女兒牆，均不會發生意外翻落女兒牆外而致墜樓
    之情形，除非是自行爬越該女兒牆，否則是不可能發生墜樓
    事件。又林文水乃精神正常之成年人，以一般人之常理論斷
    ，均能認知攀越女兒牆，將身體暴露於牆外，即有隨時失足
    墜落致死之高度危險發生，墜樓之危險於林文水攀越女兒牆
    時即得預見云云。然查，林文水所居住之該樓陽台上女兒牆
    高度約87公分，有原告提出之現場照片3 紙在卷可稽（參見
    本院卷第47頁），被告對此並不爭執（參見本院卷第45頁）
    ，又林文水之身高為160 公分，有檢驗報告書1 件在卷可稽
    （參見前揭相驗卷第30頁反面），由此可知，該陽台之女兒
    牆高度僅有林文水之一半身高左右，該女兒牆顯難有效避免
    林文水不致墜落牆外。參以該女兒牆附近有1 鐵梯，兩者相
    距約28公分，且該鐵梯架設之角度近乎垂直，有原告提出之
    現場照片3 紙可佐（參見本院卷第47頁），且林文水之弟弟
    林湣桑於警詢及偵查中均陳稱林文水的臥室在上址5 樓頂樓
    加蓋的房間內，林文水需攀爬前開鐵梯才能上去等語（參見
    前揭相驗卷第7 、25頁），衡情一般人在攀爬前開鐵梯上樓
    或在附近走動時，若一時失手或重心不穩向後或旁邊傾倒，
    則立即會靠到前開女兒牆上，復因該女兒牆之高度對林文水
    之保護不足，是原告主張林文水係因不慎墜樓導致意外身亡
    等情，與常理無違，應堪採信。
  (八)此外，林文水現場未留有厭世之字據或遺書（參見前揭相驗
    卷第37頁），且依卷內證據觀之，亦未見林文水生前有巨額
    負債或與他人有金錢糾紛之情事，自難認林文水有何自殺動
    機或理由。綜上，本院認原告之舉證，已使本院信林文水有
    因不慎墜樓意外身故事實存在之可能，是原告就被保險人林
    文水意外事故死亡之事實已盡其舉證責任，上開相驗結果雖
    僅認林文水之死亡無他殺之疑，並不排除自為之可能，然該
    相驗結果亦未認定林文水確係自殺，被告對此復未能提出其
    他證據以供本院參酌，是被告抗辯林文水係自殺死亡，其無
    庸給付保險金云云，自難採信。
四、綜上所述，被保險人林文水確為意外死亡，被告即依系爭保
    險契約所載負保險金給付責任，被告就林文水之死亡係故意
    所致等節，並無法舉證以實其說，自無足採。從而，原告依
    系爭保險契約之約定，請求被告給付保險金1,000,000 元，
    及自99年3 月29日（被告於99年1 月12日收受原告理賠申請
    書，於同年3 月函覆原告拒絕理賠）起至清償日止，按年息
    百分之10計算之遲延利息，洵屬有據，應予准許。
五、兩造分別陳明願供擔保，請准宣告假執行或免為假執行，經
    核均無不合，爰分別酌定相當之擔保金准許之。
六、本件事證已臻明確，兩造間其餘攻擊防禦方法，核與本判決
    結果不生任何影響，爰不一一予以論述，附此敘明。
七、據上論結，本件原告之訴為有理由，依民事訴訟法第78條、
    第390 條第2 項、第392 條第2 項，判決如主文
中    華    民    國    99    年    12    月    24    日
                  民事第一庭    法  官  林哲賢
以上正本證明與原本無異
如對本判決上訴，須於判決送達後 20 日內向本院提出上訴狀。
如委任律師提起上訴者，應一併繳納上訴審裁判費。
中    華    民    國    99    年    12    月    27    日
                                書記官  陳佳彬

司法院資訊處製作；財團法人民間司法改革基金會備份。
